臺灣臺南地方法院民事判決　　　　　　 93年度國簡上字第1號
上訴人即附　國立成功大學
帶被上訴人
法定代理人　高強
訴訟代理人　王成彬律師
被上訴人即　狄甘瑞
附帶上訴人
訴訟代理人　甲○○
　　　　　　　　　　　系
上列當事人間請求國家賠償事件，上訴人對於中華民國93年7月
30日本院台南簡易庭92年度南國簡字第2號第一審判決提起上訴
，被上訴人於本院提起附帶上訴，本院於96年3月21日言詞辯論
終結，判決如下：
      主  文
原判決關於命上訴人應給付被上訴人新台幣壹拾參萬參仟參佰參
拾陸元，及自民國九十二年七月三十一日起至清償日止，按週年
利率百分之五計算之利息，暨該部分假執行之宣告及訴訟費用之
裁判，均廢棄。
上開廢棄部分，被上訴人在第一審之訴駁回。
被上訴人即附帶上訴人之附帶上訴駁回。
第一、二審及附帶上訴訴訟費用均由被上訴人負擔。
      事實及理由
壹：程序方面
一、按國家賠償法於外國人以依條約或其本國法令或慣例，中華
    民國人得在該國與該國人享受同等權利者為限，適用之，國
    家賠償法第十五條定有明文。查本件被上訴人係美國籍人，
    其身分證明文件號碼為：美國護照000000000，係上訴人之
    外籍教師乙節，此觀被上訴人提出之再申訴評議書記載至明
    （原審卷25頁），且為兩造所不爭，應堪信實。又查，美國
    聯邦侵權賠償法對於外國人為被害人時，係採平等主義，凡
    在美國境內之外國人，因聯邦政府人員執行職務之不法侵權
    行為遭受損害，不論依其本國法令或慣例，美國人在該國得
    享受該國人同等權利與否，皆與美國人民享有同等權利，得
    依美國聯邦侵權賠償法之規定請求賠償乙情，有法務部（74
    ）法律字第15457號函釋意旨可參。本件被上訴人係美國人
    ，其本國法令既採平等原則，准許我國人在該國享受同等權
    利，揆諸首開說明，被上訴人主張其係我國國家賠償法之被
    害人，據以提起本件訴訟，於程序上即無不合，先予敘明。
二、再按依國家賠償法請求損害賠償時，應先以書面向賠償義務
    機關請求之。又賠償義務機關拒絕賠償，或自提出請求之日
    起逾30日不開始協議，或自開始協議之日起逾60日協議不成
    立時，請求權人得提起損害賠償之訴，國家賠償法第10條第
    1項、第11條第1項前段分別定有明文。被上訴人關於本件之
    請求，前已曾以書面向上訴人請求國家賠償，經上訴人予以
    拒絕賠償之事實，亦有被上訴人於原審提出而為上訴人所不
    爭之國立成功大學民國92年8月27日成大人字第0920004651
    號函文及拒絕賠償理由書各1件附卷可稽（原審卷第44、45
    頁），故被上訴人提起本件訴訟，於法亦無不合，併先敘明
    。
貳、實體方面：
一、被上訴人起訴主張：被上訴人原任職於上訴人外文系擔任副
    教授一職，於88年3月29日，上訴人所屬外文系召開教師評
    審委員會，違法決定自同年8月1日起不同意續聘被上訴人，
    嗣並經上訴人所屬文學院及校教評會覆審通過，而於同年6
    月30日以（88）成大人字第03906號函通知伊自88學年度起
    不再續聘被上訴人，理由為被上訴人「作品明確抄襲」及「
    有散播流言中傷同仁之嫌疑」；經被上訴人依法向上訴人學
    校教師申訴評議委員會提出申訴，案經該申訴評議會於88
    年12月3日評議決定撤銷原不續聘決定，由該系重組教評會
    依法召開會議審議，被上訴人依教師法施行細則第19條之規
    定，於88年12月9日向上訴人申請發給聘書，上訴人於89 年
    12月27日回函拒絕。嗣經重組教評會審議後，仍通過不續聘
    被上訴人決定，主要理由為：「文學批評」課程連續五年因
    選課人數不足五人而停開，嚴重影響學生之學習。改由本國
    籍老師開授... 十分順利」，附帶理由為：「作品明確抄襲
    及有散播流言中傷同仁之情事」。被上訴人再向上訴人學校
    申訴評議委員會提出申訴，經該會決議「本案申訴無理由」
    ，被上訴遂依教師法向教育部中央教師申訴評議委員會提出
    再申訴，經該委員會認為被上訴人之再申訴為有理由，而做
    成90年1月8日台90申字第90001562號再申訴評議書主文：「
    國立成功大學就本件不續聘再申訴人狄甘瑞老師之決議暨學
    校教師申訴評議委員會原評議決定均不予維持，由學校依本
    評議書之意旨，另為適法之處置」等內容，被上訴人依教師
    法施行細則第19條之規定，於90年3月1日向上訴人申請發給
    聘書，上訴人於90年3月27日回函拒絕。上訴人乃向教育部
    陳情，教育部亦曾分別於90年5月11日、90年6月14日、90年
    8月7日、91年5月3日、91年10月15日、91年12月2日、92年3
    月5日、92年4月21日一再發函敦促上訴人恢復與被上訴人之
    聘任關係並補發薪資，詎上訴人均置之不理，直至92年5 月
    6日始以成大人字第0920002375號函通知被上訴人補發給自
    88年8月1日起至92年7月31日止之聘書，被上訴人之工作權
    始獲恢復。被上訴人在此期間因被告不發聘書，致喪失居留
    權，必須離境取得簽證後再次入境，其自88年8月11日起至
    90年11月7日止，共須出境辦理簽證達10次，因而支出機票
    費用133,336元及國外生活費用240,636元，合計373,972 元
    及以年利率百分之5計算之二年利息37,397元，共計411,369
    元，上開金錢損失實因上訴人違法不續聘作為所造成。為此
    ，依國家賠償法規定請求上訴人賠償，並聲明求為判決：上
    訴人應給付被上訴人411,369元及自起訴狀繕本送達翌日起
    至清償日止，按週年利率百分之5計算之利息等語。
二、上訴人對於被上訴人主張其原任職於上訴人外文系擔任副教
    授一職，上訴人所屬外文系召開教師評審委員會於88年3月
    29日決定自同年8月1日起不同意續聘被上訴人，嗣並經上訴
    人所屬文學院及校教評會覆審通過，而於同年6月30日以（
    88）成大人字第０39606號函通知被上訴人自88學年度起不
    再續聘，經被上訴人依法申訴、再申訴結果，由教育部中央
    教師申訴評議委員會於90年1月8日以台90申字第90001562
    號評議：「國立成功大學就本件不續聘再申訴人狄甘瑞老師
    之決議暨學校教師申訴評議委員會原評議決定均不予維持，
    由學校依本評議書之意旨，另為適法之處置」。嗣教育部一
    曾再發函敦促上訴人恢復與被上訴人之聘任關係並補發薪資
    ，上訴人直至92年5月6日始以成大人字第0920002375號函通
    知被上訴人，補發給自88年8月1日起至92年7月31日止之聘
    書等情節，均不爭執。惟以：本件非屬國家賠償請求之範疇
    ，被上訴人應循行政訴訟程序為主張。被上訴人因有抄襲他
    人著作之情事，上訴人始不續聘被上訴人，自不違法，上訴
    人不續聘被上訴人之原決定雖經撤銷，但本件仍應待上訴人
    三級教評會審議被上訴人之不續聘案後，方得確定，上訴人
    在該不續聘案未確定前，未恢復與被上訴人之聘任關係，並
    無故意或過失。有關被上訴人之不續聘案，應優先適用就業
    服務法，而排除教師法之適用，故上訴人依據就業服務法第
    1條及第41條等相關規定，維持不予續聘被上訴人決定，自
    無違誤，亦無審議不公之情事，更無故意或過失可言。縱上
    訴人對於上開法律規定之解釋適用，與上級主管機關之見解
    歧異，亦不能因此即認為上訴人係故意違背法令。又本件被
    上訴人之請求權，縱認存在，然其自教育部中央教師申訴評
    議委員會評議時即90年1月8日起應即可行使，被上訴人遲至
    92 年8月28日始提起本件訴訟，其請求權已罹於時效而消滅
    。況被上訴人於不予續聘期間，另在東方技術學院擔任專任
    教師，受領薪資二百餘萬元，上訴人應得主張予以扣抵等語
    ，資為抗辯，並聲明求為判決駁回被上訴人之訴。
三、原審判決命上訴人應給付被上訴人133, 336元，及自92年7
    月31日起至清償日止，按週年利率百分之5計算之利息，暨
    負擔訴訟費用10分之3，並依職權宣告假執行及免為假執行
    ，駁回被上訴人其餘之訴。上訴人不服提起上訴，除引用原
    審主張及所提證據外，並於本院96年3月21日審理時補述：
    被上訴人原係因任職於上訴人學校而持工作簽證在台灣居留
    ，其經上訴人決議不予續聘，依法即應離境返回本國，等待
    其申訴獲勝後再持工作簽證入境台灣即可，期間並無須入境
    我國，被上訴人請求之費用乃其申請觀光簽證入境所生之費
    用，與上訴人不續聘無關，並非因上訴人不續聘所生之損害
    ，不得向上訴人請求賠償；另就被上訴人任職於東方技術學
    院受領之薪資，主張損益相抵等語，上訴聲明：（一）原判
    決不利於上訴人部分廢棄。（二）上開廢棄部分，被上訴人
    在第一審之訴駁回；被上訴人則亦援用原審主張陳述、證據
    及對其有利之判決理由，並本院96年3月21日審理時補稱：
    被上訴人在美國已無住所，伊之居住地在台灣，其遭上訴人
    違法不續聘後，每次只能持觀光簽證在台停留二個月，起初
    雖曾向外交部領事局申請獲准延長停留至六個月，但後來就
    不准了，被上訴人每二個月需出境辦理觀光簽證入境台灣，
    是避免緊急危難等語，答辯聲明請求駁回上訴。另被上訴人
    於本院審理期間就原審駁回其訴部分，提起附帶上訴，聲明
    請求：（一)原判決不利於附帶上訴人部分廢棄。（二）上
    開廢棄部分，附帶被上訴人應給付附帶上訴人46,643元，及
    自92年7月31日起至清償日止，按週年利率百分之5計算之利
    息；附帶被上訴人則聲明請求駁回附帶上訴。
四、兩造不爭執之事項：
（一）被上訴人任職於上訴人外文系擔任副教授一職，於88年3
      月29日，上訴人所屬外文系召開教師評審委員會，決定自
      88年8月1日起「不同意『續聘』」被上訴人，案經上訴人
      所屬文學院及學校校評會覆議通過，上訴人於同年6月30
      日以（88）成大人字第03906號函通知被上訴人自88學年
      度（88年8月1日）起不再續聘被上訴人。
（二）嗣經被上訴人不服而於88年7 月28日向上訴人教師申訴評
      議委員會提出申訴，該評議會於88年12月3 日評議決定撤
      銷原不續聘決定，由該系重組教評會依法召開會議審議本
      續聘案，嗣經重組教評會審議後，仍通過不續聘被上訴人
      ，被上訴人乃向上訴人學校申訴評議委員會提出申訴，經
      該會決議「本案申訴無理由」，被上訴人遂向教育部中央
      教師申訴評議委員會提出再申訴後，經該委員會認為被上
      訴人之再申訴為有理由，而做成90年1 月8 日台90申字第
      90001562號再申訴評議書主文：「國立成功大學就本件不
      續聘再申訴人狄甘瑞老師之決議暨學校教師申訴評議委員
      會原評議決定均不予維持，由學校依本評議書之意旨，另
      為適法之處置」等語，嗣教育部亦曾分別於90年5 月11
      日、90年6 月14日、90年8 月7 日、91年5 月3 日、91年
      10月15日、91年12月2 日、92年3 月5 日、92年4 月21日
      一再發函敦促上訴人恢復與被上訴人間之聘任關係，上訴
      人嗣直到92年5月6日始以成大人字第0920002375號函通知
      被上訴人，補發給自88年8月1日起至92年7月31日止之聘
      書。
（三）被上訴人自88年8月11日起至90年11月7日止，共申請我國
      入境簽證10次，在香港及南韓簽證地共停留28天，期間所
      支出之旅館住宿及膳食費金額合計59,843元。
五、兩造爭執之事項：
（一）本件被上訴人之請求是否非屬國家賠償請求之民事訴訟？
      被上訴人是否應另循行政訴訟程序主張？
（二）有關被上訴人之不續聘案是否應優先適用就業服務法而排
      除教師法適用？
（三）上訴人以被上訴人抄襲他人著作情事而不續聘被上訴人之
      原決定是否與法律規定不符？
（四）上訴人不續聘被上訴人之原決定被撤銷後，是否應立即回
      復聘任？或仍應待上訴人學校三級教評會審議被上訴人之
      不續聘案審議結果來決定是否回復聘任？
（五）上訴人對於法律規定之解釋適用與上級主管機關見解發生
      歧異，是否足以阻卻上訴人之故意或過失，而得以認定上
      訴人無故意或過失？
（六）被上訴人之請求有無理由？是否應扣除或抵銷被上訴人另
      向東方技術學院領受之教師薪資？
六、按訴訟事件是否屬於民事訴訟之範疇，應以原告起訴所主張
    之訴訟標的法律關係為斷，而非以法院調查之結果為依歸，
    至法院調查之結果，認原告請求者不符法律規定之要件時，
    則屬其訴有無理由之問題，自與法院有否審判權無涉（最高
    法院88年度台抗字第168號裁定要旨參照）。經查，本件被
    上訴人係起訴主張上訴人所屬公務員違反教師法及公務員服
    務法規定，對其做出不續聘之決定，不法侵害其工作權益，
    且於上開違法決定，經行政救濟程序撤銷後，上訴人仍不立
    即恢復其權益，致其於工作居留簽證到期後，需出境辦理觀
    光簽證始能再入境，因而支出機票費、旅費，被上訴人居留
    權遭損害，並衍生上開金錢損失，應由上訴人賠償，本於國
    家賠償法規定，提起本件訴訟等情，此觀被上訴人之起訴狀
    至明（原審卷第3頁至第15頁）。是被上訴人係主張上訴人
    所屬公務員於執行職務行使公權力時，因故意或過失不法侵
    害被上訴人之權利，致其受有上開費用損失，核其起訴所主
    張之訴訟標的法律關係，為國家賠償法第2條所規定之損害
    賠償請求權，揆諸上開說明，應由普通法院管轄。至於被上
    訴人之請求是否構成國家賠償法第2條規定要件？得否請求
    上訴人賠償？核係其訴有無理由問題，要不影響本件屬於普
    通法院管轄性質。上訴人抗辯本件非屬國家賠償請求之範疇
    ，應由被上訴人循行政訴訟程序為主張云云，即屬無據。
七、次按公務員於執行職務行使公權力時，因故意或過失不法侵
    害人民自由或權利者，國家應負損害賠償責任，公務員怠於
    執行職務，致人民自由或權利遭受損害者，亦同，國家賠償
    法第2條第2項定有明文。由此可知，國家賠償責任之構成應
    具備：(1)行為人須為公務員。(2)須為執行職務行使公權力之
    行為。(3)須係不法行為。(4)須行為人有故意過失。(5)須侵害
    人民之自由或權利。(6)須不法行為與損害之發生有相當因果
    關係等要件。查本件上訴人為公立大學，其教師續聘程序自
    屬公法行為，殆無疑義。而上訴人上述不續聘被上訴人之公
    法行為，有無不法（即上列爭點事項二、三部分）？其所屬
    公務員處理不續聘被上訴人過程中有無故意或過失（即上列
    爭點事項四、五部分）？又被上訴人於不續聘期間，至香港
    及南韓辦理我國簽證再入境所支出之機票費用及食宿費用，
    是否為上訴人不續聘行為所生之損害？該等費用之支出與上
    訴人之不續聘行為有無相當因果關係（即上列爭點六部分）
    ？茲分述如下：
（一）上訴人不續聘被上訴人之公法行為，有無不法？
    (1)有關被上訴人之不續聘案是否應優先適用就業服務法而排
      除教師法適用之爭點，上訴人雖辯稱：依據教育部87年11
      月13日台（87）人二字第87124778號函示意旨，外籍教師
      於聘僱期滿擬不予續聘時，應優先適用就業服務法之規定
      辦理，而學校認定有無繼續聘僱必要之程序，就業服務法
      並無規定，則應依教師法等相關規定，經各級教評會議決
      之。又教育部89年3月30日台（89）人二字第89036289號
      函，亦重申「外籍教師聘僱期滿有無續聘需要，應由服務
      學校各級教師評審委員會依就業服務法第1條及第41條規
      定意旨議決之，不受教師法第14條第1項各款規定之限制
      」等語，故有關外國籍教師之不續聘優先適用就業服務法
      至為明確云云。惟查：
      教育部87年11月13日台（87）二字第87124778號函，係
        稱：「……就業服務法第49條及第52條規定意旨，雇主
        （學校）認無聘雇必要，不續聘外籍教師，聘雇契約於
        聘期屆滿消滅，雇主（學校）應於三日內以書面通知當
        地主管機關或目的事業主管機關及警察機關，並由警察
        機關處理，毋須報主管教育行政機關核准。惟雇主（學
        校）認定有無繼續聘僱必要之程序，就業服務法並無規
        定，應依教師法等相關規定經各級教評會議決之……」
        等語，此為上訴人所不爭。是由上開函文既已明示「學
        校認定有無繼續聘僱外籍教師必要之程序，應依教師法
        等相關規定經各級教評會議決之」等語觀之，顯然尚難
        由該函示意旨，推論出「外籍教師於聘僱期滿擬不予續
        聘時，應優先適用就業服務法之規定辦理」之結論。
      另教育部中央教師申訴評議委員會90年1月8日再申訴評
        議書理由欄第二段，亦已針對教育部89年3月30日台（
        89）人二字第89036289號函示意旨，進一步加以明確闡
        釋稱：「……審酌教育部89年3月30日台（89）人二字
        第8903628 9號函有關外籍教師有無聘雇需要，於適用
        就業服務法及教師法之疑義所為解釋，究其意涵，並不
        以教師法第14條不續聘各款之規定為唯一衡量標準，尚
        可考量聘雇外籍教師有無就業服務法第1條及同法第41
        條所規定不宜聘雇之情事……若依教育部89年前揭書函
        而逕予認定外籍教師聘雇期滿有無續聘需要時，僅依就
        業服務法第1條及同法第41條規定議決之，完全無教師
        法第14條第1項各款規定之適用，衡諸前揭相關法律規
        定，此種論斷顯然於法不合……」等語（見原審卷26頁
         ）。由此可見，就業服務法就外籍教師聘任之規定與
        教師法就教師之聘任、解聘、停聘、不續聘之規定，若
        無互相抵觸之處，自無排斥教師法適用之餘地。是業經
        聘任之外籍教師究否應予續聘或有無續聘需要，仍應依
        教師法等相關法規規定經各級教評會議決之。
      此外，再參酌法務部87年10月28日87年度法律字第0348
        75號函文，亦已明示：「主旨：關於教育部函詢外籍教
        師於聘僱期滿擬不續聘時，應適用就業服務法抑或教師
        法之規定乙案，本部意見如說明二，請查照參考。說明
        ：一、復貴部八十七年九月九日台（87）人（二）字第
        八七○八七三四二號函辦理。二、按就業服務法之立法
        意旨在於保障國人之工作權，對於外國人之聘僱、管理
        及解僱等事項予以規範（就業服務法第五章參照），外
        國教師來臺應聘工作，自應符合該法相關規定。至於外
        籍教師之資格檢定與審定、聘任、權利義務、待遇等，
        則應依教師法之相關規定辦理（教師法第二條參照）。
        本件外籍教師聘僱期滿，不論雇主決定續聘或擬不續聘
        ，皆應依就業服務法相關規定辦理，惟外籍教師究否應
        予續聘或有無續聘需要，則應依教師法等相關法規規定
        經各級教評會議決之。貴部所擬之意見，本部敬表同意
        」等語，此有被上訴人所提出之上開函文在卷可考（見
        原審卷46、47頁）。益徵就業服務法就外籍教師聘任之
        規定與教師法就教師之聘任、解聘、停聘、不續聘之規
        定，若無互相抵觸之處，自無排斥教師法適用之餘地。
        是業經聘任之外籍教師究否應予續聘或有無續聘需要，
        仍應依教師法等相關法規規定經各級教評會議決之。故
        上訴人辯稱外籍教師於聘僱期滿擬不予續聘時，應優先
        適用就業服務法之規定辦理云云，實不足採。
    (2)有關上訴人以被上訴人抄襲他人著作情事而不續聘被上訴
      人之原決定，是否與法律規定不符之爭點。經查，本件上
      訴人決定不續聘被上訴人之過程及理由，大致如下：上訴
      人外文系教評會以被上訴人(一)「1.達到基本授課時數2.授
      課配合度經適度溝通後，能配合本系授課需求3.本校教學
      評鑑結果佳」(二)須改進部分「1.在本系開授課程非其學術
      專長2.散播流言中傷系上同仁3.四項作品係抄襲他人作品
      ，違反著作權法，嚴重影響系譽」為由，通過不續聘被上
      訴人案。經被上訴人提出申復後，88年6月25日上訴人文
      學院教評會以：「一依教育部87年11月13日台（87）人二
      字第87124778號函示：外籍教師於聘雇期滿擬不予續聘時
      ……二作品明確抄襲，並公開出版發售，嚴重影響校譽，
      又有散播流言中傷同仁之嫌疑，依就業服務法之精神不予
      續聘」為由，通過不續聘被上訴人案。嗣經被上訴人不服
      而向學校教師申訴評議委員會提出申訴，案經該申訴評議
      會於88年12月3日評議決定撤銷原不續聘決定，由該系重
      組教評會依法召開會議審議。嗣89年5月10日文學院教評
      會，以外文系教評會補述當初（指77年至85年間）被上訴
      人專長領域開授「文學批評」與「電影與文學」課程，因
      選課學生人數不足為由，決議通過外文系所提擬自88學年
      度起不續聘被上訴人案。嗣89年5月24日上訴人學校教評
      會則係以被上訴人開授課程因選課人數不足、作品抄襲、
      散播流言等，作為不續聘原告之理由。以上各情，有被上
      訴人提之教育部中央教師申訴評議委員會90年1月8日再申
      訴評議書1份載明在卷可稽（見原審卷26、27頁「理由」
      第三段），並為上訴人所不爭執，足認為事實。惟查：
      按教師經聘任後，除有下列各款之一者外，不得「解聘
        、停聘或不續聘」：一受有期徒刑一年以上判決確定，
        未獲宣告緩刑者；二曾服公務，因貪污瀆職經判刑確定
        或通緝有案尚未結案者；三依法停止任用，或受休職處
        分尚未期滿，或因案停止職務，其原因尚未消滅者；四
        褫奪公權尚未復權者；五受禁治產之宣告，尚未撤銷者
        。六行為不檢有損師道，經有關機關查證屬實者；七經
        合格醫師證明有精神病者；八教學不力或不能勝任工作
        ，有具體事實或違反聘約情節重大者，教師法第14條第
        1項定有明文。又倘有前項第6款、第8款情形者，應經
        教師評審委員會委員三分之二以上出席及出席委員半數
        以上之決議，亦為同條第2項所明定。本件被上訴人乃
        原已受上訴人學校聘任之副教授，為兩造所不爭，則被
        上訴人顯係業經上訴人聘任之教師，是依上開教師法第
        14條之規定，除非本件原告有教師法第14條第1項各款
        所列情形之一外，上訴人「不得」不續聘被上訴人。且
        上訴人倘欲主張被上訴人有「行為不檢有損師道，經有
        關機關查證屬實者」或「教學不力或不能勝任工作，有
        具體事實或違反聘約情節重大者」之情事，而不續聘原
        告，該不續聘案應經教師評審委員會委員三分之二以上
        出席及出席委員半數以上之決議行之。
      然由上述上訴人決定不續聘被上訴人之過程及理由觀之
        ，上訴人所持不續聘被上訴人之理由，勉強可認與教師
        法第14條第1項各款所列情形可能有所關聯者，僅止「
        散播流言中傷他人」、「抄襲他人作品」兩事而已。然
        「散播流言中傷他人」、「抄襲他人作品」兩事，倘欲
        解為係該當於教師法第14條第1項第6款所列「行為不檢
        有損師道，經有關機關查證屬實」之構成要件，憑以不
        續聘被上訴人，自應以該等事實「業經有關機關查證屬
        實」為其前提。然上訴人竟僅以台灣台南地方法院檢察
        署檢察官不起訴處分書內容所載被上訴人如何散佈謠言
        等語，據以認定被上訴人確有散佈謠言之事證，復以學
        校系上五名教授聯名舉發被上訴人抄襲作品等情，即遽
        以認定被上訴人確有抄襲他人作品之情事，顯難認已符
        合「業經有關機關查證屬實」之要件，此觀教育部中央
        教師申訴評議委員會90年1月8日再申訴評議書理由欄第
        三、四段之記載即已甚明。更有甚者，無論上訴人係主
        張被上訴人有「行為不檢有損師道，經有關機關查證屬
        實者」（教師法第14條第1項第6款事由）或「教學不力
        或不能勝任工作，有具體事實或違反聘約情節重大者」
        （教師法第14 條第1項第8款事由），而不續聘被上訴
        人，然上訴人始終未能提出該不續聘案業經教師評審委
        員會委員三分之二以上出席及出席委員半數以上之決議
        之證據。由此可證，本件上訴人決定不續聘被上訴人，
        無論其所持之理由或所踐行之評議程序，皆顯然與教師
        法第14條第1項、第2項之規定不符。上訴人辯稱其不續
        聘被上訴人，並不違法云云，尚非可採。
    (3)是依上所述，上訴人不續聘被上訴人之公法行為，確有違
      法，應堪認定。
（二）上訴人所屬公務員處理不續聘被上訴人過程中有無故意或
      過失？
    (1)按違反保護他人之法律者，推定其有過失，民法第184條
      第2項定有明文。又教師法乃為明定教師權利義務，保障
      教師工作與生活，以提昇教師專業地位所制定，教師資格
      之檢定與審定、聘任、權利義務、待遇、進修與研究、退
      休、撫卹、離職、資遣、保險、教師組織、申訴及訴訟等
      悉依教師法之規定，此為教師法第1條、第2條所明定。故
      上揭教師法第14條有關不得解聘、停聘或不續聘之規定，
      旨在保護教師之工作與生活，對於教師之解聘、停聘或不
      續聘，如未依前開規定為之，即難謂其未違反保護他人之
      法律。而本件上訴人決定不續聘被上訴人之理由或所踐行
      之評議程序，與教師法第14條第1項、第2項之規定不符，
      已如前述，其違反保護他人之法律，依法推定有過失，應
      堪認定。
    (2)又查，上訴人不予續聘被上訴人之決議，嗣經被上訴人依
      法申訴、再申訴結果，由教育部中央教師申訴評議委員會
      於90 年1月8日評議：上訴人就本件不續聘之決議暨學校
      教師申訴評議委員會原評議決定均不予維持，由上訴人依
      評議書之意旨，另為適法之處置等情，亦為兩造不爭之事
      實，已如上述。是上訴人所屬公務員之上開決定並不適法
      ，至此明確，其不續聘決定既上級機關評議決定不予維持
      ，上訴人即應遵循而依法行政，恢復與被上訴人之聘任關
      係，然上訴人並未為此，反以各種理由推諉拖延，經被上
      訴人數度向教育部陳情，教育部亦曾分別於90年5月11日
      、9 0年6月14日、90年8月7日、91年5月3日、91年10月15
      日、91年12月2日、92年3月5日、92年4月21日一再發函敦
      促上訴人恢復與被上訴人間之聘任關係，上訴人嗣直到92
      年5月6日始以成大人字第0920002375號函通知被上訴人，
      補發給自88年8月1日起至92 年7月31日止之聘書等事實，
      亦有被上訴人提出之教育部函文在卷可稽（見原審卷29頁
      至43頁），足認上訴人所屬公務員處理本件被上訴人不續
      聘案，對於依法行政之遵循，縱非故意違背，亦難認就此
      等應注意、能注意之事項，已盡其注意義務，其過失之責
      ，委無可辭。
    (3)上訴人雖以：其不予續聘被上訴人，係依教育部87年11月
      13 日台（87）人二字第87124778號函、89年3月30日台（
      89）人二字第89036289號函之函示意旨而為，乃依法行事
      ，並無故意違背法令，且教育部函示之內容極為明確，其
      亦無過失可言。縱外籍教師任期屆滿，是否適用「就業服
      務法」，兩造互有爭議，然教育部之函示既屬明確而無疑
      義，縱令就此法令適用有所爭議，亦屬法律見解歧異之問
      題，應由司法機關解決或作統一之解釋，在司法機關為釋
      示前，對於法律見解之歧異，不能認為上訴人有故意或過
      失云云。惟查，如前所述，教育部87年11月13日台（87）
      二字第87124778號函，既係明示「學校認定有無繼續聘僱
      外籍教師必要之程序，應依教師法等相關規定經各級教評
      會議決之」等語，顯然尚難由該函示意旨，推論出「外籍
      教師於聘僱期滿擬不予續聘時，應優先適用就業服務法之
      規定辦理」之結論，乃上訴人竟將上開教育部函示意旨強
      解為本件「應優先適用就業服務法之規定辦理」，顯屬牽
      強。此外，教育部中央教師申訴評議委員會90年1月8日再
      申訴評議書理由欄第二段，亦已針對教育部89年3月30日
      台（89）人二字第89036 289號函示意旨，進一步加以明
      確闡釋稱：「……審酌教育部89年3月30日台（89）人二
      字第89036289號函有關外籍教師有無聘僱需要，於適用就
      業服務法及教師法之疑義所為解釋，究其意涵，並不以教
      師法第14條不續聘各款之規定為唯一衡量標準，尚可考量
      聘僱外籍教師有無就業服務法第1條及同法第41條所規定
      不宜聘僱之情事……若依教育部89年前揭書函而逕予認定
      外籍教師聘僱期滿有無續聘需要時，僅依就業服務法第1條
      及同法第41條規定議決之，完全無教師法第14條第一項各
      款規定之適用，衡諸前揭相關法律規定，此種論斷顯然於
      法不合……」等語，已詳如前述，更可見上訴人將上開教
      育部函示意旨強解為本件「應優先適用就業服務法之規定
      辦理」云云，顯然於法不合。況倘下級行政機關可以任意
      漠視或曲解上級主管行政機關之明確指示或函示事項，因
      而作出侵害人民權益之行為，事後，再以其與上級主管行
      政機關間之法律見解有所歧異為由，諉稱其並無故意或過
      失，並據以卸免其國家賠償責任，則國家賠償制度豈非形
      同具文？上訴人此部分所辯，要無可採。
    (4)上訴人雖又以：教育部中央教師申訴評議委員會90年1月8
      日申訴評議決定書主文，係明載上訴人不續聘案之決議及
      學校申訴評議委員決定均不予維持，由學校依本評議書之
      意旨，另為適法之處置等語，而其理由末段亦明載由上訴
      人學校依本評議書之意旨，就本案究否符合教師法上關於
      不續聘之規定或是否符合就業服務法第41條具體事證及要
      件，另為適法之處置等語，是教育部中央教師申訴評議委
      員會對於本件不續聘案「究否」或「是否」符合相關法令
      之規定，既要求上訴人另為查證後再為適法之處置，則本
      件不續聘案「是否適法」自屬尚未確定，只是應重新查證
      而已，故仍應待上訴人學校三級教評會重新審議原告之不
      續聘案，在重新審議未終結前，自無發給被上訴人聘書之
      依據云云。惟查，上訴人所為不續聘被上訴人之決定，既
      經教育部中央教師申訴評議委員會於90年1月8日撤銷而不
      存在，即應回溯自88年8月1日起補行續聘被上訴人。乃上
      訴人違法不續聘被上訴人在先，嗣該違法之不續聘決定經
      中央教評會撤銷後，又藉詞尚待調查有無「新的不續聘」
      原因而拒不續聘被上訴人，由此益徵上訴人就本件不續聘
      案，縱非故意曲解法律而不續聘被上訴人，其拒不依法續
      聘被上訴人，亦屬顯有過失。上訴人辯稱仍應待學校三級
      教評會重新審議原告之不續聘案，在重新審議未終結前，
      自無發給原告聘書之依據云云，顯非可採。
    (5)從而，上訴人所屬公務員處理不續聘被上訴人程序，確有
      過失，亦可認定。
（三）被上訴人於上開不續聘期間，出境辦理來台簽證再入境所
      支出之機票費及食宿費用，是否為上訴人不續聘行為所生
      之損害？該等費用之支出與上訴人之不續聘行為有無相當
      因果關係（即上列爭點六部分）？
    (1)按損害賠償之債，以有損害之發生及有責任原因之事實，
      並二者之間有相當因果關係為成立要件（最高法院48年台
      上字第481號判例意旨參照）。是國家賠償請求權之成立
      要件，須以公務員之執行職務具有故意或過失之行為，及
      人民之自由或權利須受有損害，且該損害之發生與有責任
      原因之事實間具有相當因果關係為必要。而所謂相當因果
      關係者，係指有此行為，依客觀觀察，通常即會發生此損
      害者，視為有因果關係；如無此行為必不生此損害，或雖
      有此行為，通常亦不生此損害，即為無因果關係。是人民
      之自由或權利受到侵害而請求國家賠償者，必須主張其損
      害與公務員之不法行為有此等因果關係，亦即必須證明係
      由於公務員違背其職務義務之行為所致，如該職務義務之
      行為與該受害之自由或權利無關，則不能認為有相當因果
      關係。
    (2)依前所述，被上訴人不續聘上訴人之公法行為，固有不法
      ，且亦有過失。然本件被上訴人主張其因上訴人不續聘行
      為，致喪失居留權，必須出境，申請簽證後再入境，其辦
      理10次簽證所支出之機票費及食宿旅費，為上訴人之違法
      不續聘行為所造成云云；上訴人則以被上訴人原係任職於
      上訴人學校而持工作簽證在台灣居留，其經上訴人學校決
      議不予續聘時，依法即應離境，待其申訴獲勝後再持工作
      簽證入境台灣即可，期間並無須入境我國，被上訴人請求
      之費用乃其申請觀光簽證入境所生之費用，與上訴人不續
      聘無關，並非因上訴人不續聘所生之損害，不得向上訴人
      請求賠償等語為辯，被上訴人對於本件請求之費用為其申
      請來台觀光簽證之情，亦無爭執，是依前段所述，本件被
      上訴人之請求有無理由，即再應審究被上訴人是否因上訴
      人之不續聘行為而喪失居留權？其為申請簽證再入境所支
      出之費用，與上訴人之不續聘行為，兩者有無相關因果關
      係。
    (3)經查，按持外國護照者，應持憑有效之簽證來我國；外國
      護照簽證之核發，由外交部或駐外館處辦理，外國護照簽
      證條例第5條、第6條分別定有明文；又外國人持停留、居
      留簽證之有效護照或旅行證件，經主管機關查驗許可入國
      後，取得停留、居留資格，外國人停留或居留期限屆滿前
      ，有繼續停留或居留之必要，應向主管機關申請延期，於
      停留或居留期間屆滿前，未申請停留、居留延期者，得強
      制驅逐出國，亦分別為入出國及移民法第21條、第29條及
      第34條第7款所明定。由此可知，外國人得在本國合法停
      留或居留之權利基礎，乃係依據上開規定取得有效簽證之
      故，並因簽證有效期限屆至而喪失合法停留或居留資格，
      故被上訴人任職上訴人學校期間，得合法在台居留，乃係
      另依上開外國護照簽證條例取得居留簽證，並於簽證屆期
      喪失居留權利，此乃我國對於外國人入出境管理之另一公
      權力行使所生之效果，與兩造間聘僱關係存否，並無當然
      存滅關係，易言之，被上訴人並不因上訴人之聘僱行為，
      即當然取得在台居留資格，亦不因被上訴人之不續聘行為
      ，即當然發生喪失居留權，被上訴人居留資格存否，乃我
      國入出境管理機關依據上開外國護照簽證條例及入出國及
      移民法所為之公權力行使結果，並非因上訴人續聘行為與
      否所生，被上訴人主張其喪失居留權乃因上訴人之不續聘
      行為所致，容有誤會，不可採信。
    (4)又按雇主對聘僱之外國人，於僱傭關係消滅或經聘僱許可
      期間屆滿者，應於3日內以書面通知當地主官機關或目的
      事業主管機關及警察機關，並由警察機關處理之，此亦為
      上訴人88年6月30日通知被上訴人不續聘當時所施行之就
      業服務法第52條所規定（現行法為第56條）。故上訴人學
      校決議不續聘被上訴人後，依前揭規定通知當地主管機關
      及警察機關執行離境規定，乃為配合行政機關管理外國人
      在本國工作時所規定之行政措施，依前揭就業服務法應為
      之法定程序，與其不續聘決定合法與否無涉，縱然因而使
      被上訴人面臨遭警察機關執行限令出境情形，然被上訴人
      經上訴人決定不續聘，於在台居留簽證期滿，依前揭入出
      國及移民法規定，即應先行離境，於兩造聘僱關係回復前
      ，被上訴人並無再入境之必要，故其為再入境我國，另至
      香港、南韓等地之我國駐外館處申請簽證入境，並於當次
      簽證到期出境，再至上開駐外機關申請簽證入境，如此反
      覆持續計達10次所支出之入出境機票費用及食宿旅費，乃
      於上訴人不續聘後，上訴人自行決定再至我國，因此所支
      出之費用，與上訴人之不續聘行為，並無相當因果關係，
      其稱為緊急避難而多次出入境申請簽證云云，亦顯無理由
      。再者，雖於此段期間，被上訴人持續對上訴人之不續聘
      案，依法向上訴人及教育部教師申訴評議委員會提出申訴
      及再申訴程序救濟，然教師申訴程序係採書面審理制，此
      由教師申訴評議委員會組織及評議準則第11條規定可明（
      見原審卷第88、89頁及本院卷第133頁、134頁教育部書函
      記載）。故上開申訴程序無須被上訴人本人親自在我國應
      訴之必要，洵屬明確，被上訴人亦未證明於上開申訴期間
      有何再入境我國之必要事由，其出於己意決定入出境，因
      此所支出之機票費及申請簽證食宿旅費，要難認屬上訴人
      不續聘行為所生之損害，兩者無直接因果關係，不應由上
      訴人負擔，應堪認定。
（四）從而，上訴人之不續聘行為，雖屬違法之公權力行為，然
      與本件上訴人請求之機票費及食宿旅費，既無相當因果關
      係，被上訴人依國家賠償法規定，請求上訴人給付411,36
      9元及自起訴狀繕本送達翌日起至清償日止，按週年利率
      百分之5計算之利息，即無理由，不應准許。原審為一部
      分准駁判決，上訴人就原審判決被上訴人勝訴部分，即命
      上訴人應給付被上訴人133,336元，及自92年7月31日起至
      清償日止，按週年利率百分之5計算之利息部分，提起上
      訴，求予廢棄並駁回被上訴人之訴，為有理由，爰由本院
      予以廢棄改判如主文第2項所示。另被上訴人就原審駁回
      其訴部分，提起附帶上訴，求為廢棄並改判附帶被上訴人
      應給付46,643元，及自民國92年7月31日起至清償日止按
      週年利率百分之5計算之利息部分，為無理由，應予駁回
      。
六、本件事證已臻明確，兩造其餘攻擊防禦方法，經審酌後認並
    不影響判決結果，爰不再一一贅述，併予敘明。
七、據上論結，本件上訴為有理由，附帶上訴無理由，依民事訴
    訟法第436條之1第3項、第449條第、第450條、第78條，判
    決如主文。
中　　華　　民　　國　　96　　年　　4 　　月　　11　　日
                  民事第二庭    審判長法　官　翁金緞
                                      法  官  張家瑛
                                      法  官  陳淑卿
以上正本證明與原本無異。
本件不得上訴。
中　　華　　民　　國　　96　　年　　4 　　月　　12　　日
                                      書記官  謝文心
